【裁判字號】    92,上易,1378
【裁判日期】    920826
【裁判案由】    偽造文書
【裁判全文】
臺灣高等法院高雄分院刑事判決          九十二年度上易字第一三七八號
    上訴人  台灣屏東地方法院檢察署檢察官
    被  告  丁○○
    選任辯護人  孔福平律師
右上訴人因被告偽造文書案件，不服臺灣屏東地方法院九十二年度易字第五四五號中
華民國九十二年八月二十六日第一審判決（起訴案號：臺灣屏東地方法院檢察署九十
一年度偵字第一四二六號），提起上訴，本院判決如左：
      主      文
上訴駁回。
      理      由
一、本案經本院審理結果，認原審判決諭知被告無罪，認事用法皆無不當，應予維持
    ，並引原用原審判決書記載之證據及理由（如附件）。
二、檢察官上訴意旨略以：被告丁○○在檢察官偵查中，已自承其未知會甲司三名董
    事乙○○、蘇清富、丙○○之同意盜蓋該等董事存放在甲司之印章，據以向經濟
    部申請變更登記，且被告當時既已將其股份轉讓予甲司另一股東邱廣武，當然解
    除其董事身分，竟仍代表甲司申請變更登記應有犯罪之故意；又被告係因私自聘
    任有嚴重耳疾之孔能忍為「良台三號」輪船船長，因孔能忍重聽未能聽聞船員之
    警告，致上開輪船撞上小琉球白砂尾漁港右側消波塊，導致百餘乘客受傷，被告
    因恐競強甲司對其求償，方為上開盜用印章申請變更登記之偽造文書行為，安能
    謂無犯罪之故意，而指摘原判決諭知被告無罪為不當。
三、然查：
  (一)被告於檢察官偵查中固供承未知會前開三位董事，而將該等董事交其保管之印章
    ，蓋於申請文件上，向經濟部申請變更記登記之情事，惟並未承認「盜蓋」；況
    告訴人乙○○於警訊時已供稱：股權轉讓不需經過股東會開會同意等語，其於檢
    察官偵查中且稱：董事印章放在甲司，除可用以申報甲司營業稅外，亦可使用於
    不影響甲司權益之事等語（見偵查卷第五頁、九八頁），而甲司五位董事，除前
    開三位董事外，另二位為被告及林建民，其二人皆將股份賣予甲司另一股東邱廣
    武，則被告及林建民已無股份，彼等二人董事身分即已解除，自須辦理變更登記
    ，乃委請長年為競強甲司辦理各項登記事件之立大會計師事務所辦理，因被告及
    林建民已非董事，立大會計師事務所即以乙○○、丙○○、蘇清富三名董事為申
    請人，被告並以該三名董事存放於甲司之印章蓋於申請文件上，此情業據被告供
    明在卷，被告等既將股權讓予他人，則申請甲司股東變更登記，於甲司之權益應
    無影響，縱被告未知會上開三位股東，亦難認其有犯罪之故意。
  (二)船長孔能忍確有重聽之情形，然並不影響其為船長之資格，蓋船上皆有衛星導航
    設備，船長駕駛船隻只要目視衛星導船設備，正確操控，即可勝任，此情業據證
    人即競強甲司董事兼船員之林建民到庭證述屬實，被告且供稱：伊在競強甲司任
    董事長只二年多，然孔能忍在該甲司任船長已有十餘年，孔能忍非伊所聘用，本
    件船難亦與孔能忍之重聽無關，伊無需負責，因船難發生時，伊適在日本，而股
    東邱廣武亦兼營另一家船運甲司，船難發生後，其他董事不願出面協助其與乘客
    協調和解，都是邱廣武夫婦幫助南北奔波找乘客洽商，而完成和解任務，邱廣武
    為擴大其業務，有意收購股份，伊為感念邱廣武夫婦為撞船事件付出之心力，乃
    將股權轉讓予邱廣武等語。查本件撞船事件，係肇因於船長孔能忍駕駛之疏失，
    非因其未能聽聞船員之警告，亦無船員之警告，此有船長孔能忍書具經船員林建
    民、林吉良見證，並經高雄港務局准予簽證之海事報告附卷可稽（見偵查卷第一
    二七頁），則被告雖為甲司法定代理人，其對於撞船事件並無疏失，甲司對被告
    有無求償之權，即有可疑。告訴人所云被告因恐競強甲司對其求償，始將其股份
    轉讓予邱廣武云云，要屬臆測之詞，應不足取，是甲訴人執此而認被告有犯罪之
    故意，自非的論。
四、此外又乏其他確切之事證足證被告有偽造文書之犯行，原審諭知被告無罪，並無
    不當，檢察官上訴非有理由，應予駁回。
據上論斷，應依刑事訴訟法第三百六十八條、第三百七十三條，判決如主文。
本案經檢察官彭南雄到庭執行職務。
中    華    民    國        九十二      年     十一     月    二十五    日
                              臺灣高等法院高雄分院刑事第四庭
                                  審判長法官  蕭權閔
                                        法官  李嘉興
                                        法官  陳吉雄
右正本證明與原本無異。
不得上訴。
                                      書記官  黎  珍
中    華    民    國        九十二      年     十一     月    二十六    日
                                                                      Ｈ
附件
臺灣屏東地方法院刑事判決                         九十二年度易字第五四五號
    甲  訴  人  臺灣屏東地方法院檢察署檢察官
    被      告  丁○○  男  五十二歲（民國○○年○月○○日生）
                        住屏東縣東港鎮○○路八０一號
                        身分證統一編號：Ｔ一三五三五三號
    選任辯護人  孔福平  律師
右列被告因偽造文書案件，經檢察官聲請簡易判決處刑（九十一年度偵字第一四二六
號），本院認不宜以簡易判決處刑，應適用通常程序審判，本院判決如左：
    主  文
丁○○無罪。
    理  由
壹、甲訴意旨略以：緣被告丁○○原為競強輪船股份有限甲司（下稱競強甲司）之董
    事長，因聘任有嚴重耳疾之孔能忍為競強甲司所有之「良台三號」輪船船長，負
    責駕駛「良台三號」以從事客貨運輸業務，於民國九十年四月十三日航行時，因
    孔能忍疏未注意航行方向，致偏離航道，又因孔能忍未能聽聞船員警告，致「良
    台三號」撞上小琉球白砂尾漁港外花瓶石右側消波塊，百餘名乘客受傷，使競強
    甲司支出乘客賠償金逾新台幣（下同）八十萬元，且「良台三號」輪船本身嚴重
    受損，預估修復費至少須八百五十二萬元，詎丁○○因恐競強甲司對其求償，竟
    將其所有之股份私自轉讓予不知情之競強甲司股東邱廣武，並於九十年六月十三
    日蓋印存放於甲司之董事乙○○、戊○○、丙○○之印章，偽造不實之股東名簿
    ，逕以持向經濟部中部辦甲室第三科申請甲司變更登記，使該管甲務員依該不實
    內容登載於職務上所掌之甲文書上，足生損害於他人及影響經濟部甲司登記資料
    之正確性。因認被告涉犯刑法第二百十四條、第二百十七條之罪嫌。並以告訴人
    之指訴，被告丁○○之自白，證人丙○○、戊○○之證詞，股份轉讓書，競強輪
    船股份有限甲司變更登記申請書為證明被告犯罪之證據。
貳、
一、按犯罪事實應依證據認定之，無證據不得推定其犯罪事實；又不能證明被告犯罪
    者，應諭知無罪之判決，刑事訴訟法第一百五十四條、第三百零一條第一項分別
    定有明文。又認定不利於被告之事實，須依積極證據，苟積極證據不足為不利於
    被告事實之認定時，即應為有利於被告之認定，更不必有何有利之證據（最高法
    院三十年上字第八一六號判例參照）。
二、次按甲司股份之轉讓，不得以章程禁止或限制之。甲司董事會，設置董事不得少
    於三人，由股東會就有行為能力之人選任之。董事缺額達三分之一時，董事會應
    於三十日內召開股東臨時會補選之。董事之解任，應聲請變更登記，否則不得以
    此事項對抗第三人，此一變更登記，應於變更後十五日內，由代表甲司之負責人
    向主管機關申請為變更之登記，代表甲司之負責人不依第四項所定辦法規定之申
    請期限辦理登記者，除由主管機關責令限期改正外，處新臺幣一萬元以上五萬元
    以下罰鍰；期滿未改正者，繼續責令限期改正，並按次連續處新臺幣二萬元以上
    十萬元以下罰鍰，至改正為止。再董事長對外代表甲司，而甲司法所稱甲司負責
    人，在股份有限甲司為董事。（甲司法第一百六十三條、第一百九十二條、第二
    百零一條、第十二條、第三百八十七條、第八條，甲司之登記及認許辦法第十五
    條參照）。
參、訊據被告丁○○固不諱言以所保管競強甲司董事乙○○、戊○○、丙○○之印章
    ，持以於經濟部中部辦甲室第三科申請甲司變更登記之申請書上用印等事實，惟
    辯稱：伊將股份轉讓予邱廣武，須要辦理變更登記，邱廣武的太太就自己去會計
    師那邊辦變更登記，會計師透過邱太太把甲司相關文件拿回甲司給我，我就拿我
    保管的乙○○等三人印章在上面用印，我認為那是甲司需要，有這個買賣事實才
    用印等語，核與被告丁○○於偵查中所辯大致相符，甲訴人據認被告自白全部犯
    罪事容有未洽，先予敘明。次查：
一、
（一）競強甲司於八十七年十月間選任被告丁○○及戊○○、丙○○、林建民、乙○○等五人為董事，並選任被告丁○○為董事長等情，此有競強甲司變更登記申
      請書、股東臨時常會議事錄、董事監察人名單、股東名簿在卷可按（九十一年
      度偵字第一四二六號卷第一○一至一○九頁）。
（二）競強甲司股東邱廣武於九十年間向被告丁○○及林建民等購入於競強甲司之所
      有股份，並委由代競強甲司例行性處理帳務之立大會計師事務所人員，於九十
      年六月十三日製作持向經濟部中部辦甲室第三科申請甲司變更登記申請書等文
      件（下稱本案申請書），據以辦理變更董事及股東名簿資料事項等情，業據證
      人邱廣武、王漢昌即立大會計師事務所會計師等於本院證述在卷，並有前揭甲
      司變更登記申請書、競強甲司變更登記表、股東名簿在卷可按（同前偵卷第一
      一一至一一四頁）。證人王漢昌並於本院證稱：「（提示本案申請書）是否你
      甲司處理？答：那是我們事務所打字... 」「（問：為何申請書上董事只有三
      人？）答：現在想起來，可能是因為其中兩位董事把股份轉讓出去，失去董事
      資格，所以我們只列三人」等語。
（三）競強甲司股東董事長丁○○、董事林建民既轉讓所有股份予股東邱廣武，揆諸
      首揭說明，則被告丁○○及董事林建民，於股份轉讓予邱廣武後當然解任其董
      事身分，且此解任並不以辦理董事變更登記為其生效要件，而身為競強甲司代
      表人之董事長即被告丁○○，既已解除董事身分，自不得代表甲司申請相關變
      更登記，是而就該董事及股東名簿之變更事項，應由其他可代表甲司之董事即
      戊○○、丙○○、乙○○向經濟部部提出申請。
二、
（一）競強甲司股東確有將相關股東印鑑委由甲司保管，並授權競強甲司處理不影響
      競強甲司股東權益之一般例行性甲司事務等情，業據告訴人乙○○指述在卷，
      告訴人乙○○於本院亦不諱言被告丁○○嗣於九十年七月九日將該甲司股東相
      關印鑑移交予董事可代表甲司之董事戊○○、丙○○、乙○○等情，此外，並
      有競強甲司七十三年度股東常會會議紀錄、競強甲司股東印鑑移交單各一紙在
      卷可參（同前偵卷第九九頁、本院卷六十九、三十二、四十六頁參照）。
（二）競強甲司係屬股份有限甲司，而股份有限甲司不注重股東個人條件，表彰股東
      權之股份，不具個人特性，從而股份得不經甲司之同意，而自由讓與他人，此
      與有限甲司具閉鎖性，須維持股東間密切信賴關係，故股東出資之轉讓須徵得
      其他股東之同意者有所不同。競強甲司之負責人或其他股東，對被告丁○○之
      轉讓股份，既無同意與否之權，且被告丁○○之股份轉讓，亦非以登記為生效
      要件，登記於股東名簿僅係對抗要件（甲司法第一百六十五條第一項參照），
      則於被告丁○○當然解任後之競強甲司負責人即董事戊○○、丙○○、乙○○
      等，依法自應於十五日內提出申請變更登記，並無同意與否之權，堪認本案申
      請，係屬競強甲司例行性之事務處理事項。
三、本案提出申請變更登記時，競強甲司董事缺額既已逾三分之一，尚待補選董事後
    另行選任董事長，而在補選前，被告丁○○固已當然解除董事長職務，惟其仍係
    競強甲司登記上之代表人，且由前揭被告丁○○係於九十年七月九日始將該甲司
    股東相關印鑑移交予可代表甲司之董事蘇清富、丙○○、乙○○等情觀之，足見
    競強甲司於提出本案申請書之九十年六月十三日時，被告丁○○仍係實質上負責
    處理甲司事務之人。
肆、綜上所述，本案董事、股東名簿變更登記申請，依法應由可代表甲司之董事即蘇
    清富、丙○○、乙○○提出申請，而該變更登記申請復係競強甲司股東即董事蘇
    清富等概括授權甲司使用其印章之事項，則申請時仍實際負責處理競強甲司事務
    之被告丁○○，據而為甲司處理事務使用董事戊○○、丙○○、乙○○之印章提
    出本案申請，尚難認被告丁○○有何盜用董事戊○○等人印章之犯罪故意。
伍、被告既難認有盜用董事戊○○等人印章之犯罪故意，而本案所提出之相關董事、
    股東變更登記之內容，甲訴人亦未認有何其他不實之處，從而本案甲訴人證明被
    告盜用印章及使甲務員登載不實之證據，尚不足以證明被告有此犯罪事實，甲訴
    人所指被告之犯罪事實，仍有合理之懷疑存在，揆之首開說明，因認被告犯罪尚
    屬不能證明，自應為其無罪之諭知。
據上論斷，應依刑事訴訟法第四百五十二條、處三百零一條第一項判決如主文
中      華      民      國      九十二      年      八    月   二十六   日
                                     臺灣屏東地方法院刑事第四庭
                                         法  官  郭書豪
右正本證明與原本無異。
如不服本判決應於收受本判決後送達後十日內向本院提出上訴書狀，其未敘述上訴理
由者，並得於提起上訴後十日內向本院補提理由書狀（均須按他造當事人之人數附繕
本 ）「切勿逕送上級法院」
                                         書記官  唐淑嫻
中      華      民      國      九十二      年      八    月   二十六   日


司法院資訊處製作；財團法人民間司法改革基金會備份。
